【裁判字號】    89,自,102
【裁判日期】    890328
【裁判案由】    妨害名譽
【裁判全文】
臺灣臺北地方法院刑事判決                          八十九年度自字第一二號
    自  訴  人  乙○○
    被      告  甲○○
右列被告因妨害名譽案件，經自訴人提起自訴，本院判決如左：
    主  文
甲○○無罪。
    理  由
一、自訴意旨略以：被告甲○○於八十九年一月十八日臺灣台北地方法院八十八年度
    自字第二九二號業務過失致死案件審理中，當庭脫口而出指摘自訴人：「沒有良
    心」，而詆毀、貶損自訴人人格，視自訴人名譽無物，並有毀損他人名譽之目的
    ，因認被告涉犯刑法第三百十條之誹謗罪嫌云云。
二、按犯罪事實應依證據認定之，無證據不得推定其犯罪事實。又不能證明被告犯罪
    者，應諭知無罪之判決，刑事訴訟法第一百五十四條、第三百零一條第一項分別
    定有明文。次按，刑法上誹謗罪，其基本構成要件有三：（一）須意圖散布於眾
    。（二）須有指摘或傳述具體事實之行為。（三）所指摘或傳述之事，須足以毀
    損他人之名譽。如未指摘具體事實，而於不特定多數人或多數人得以共見共聞之
    狀態，而從事可能貶損他人社會評價之一切輕蔑人之行為，例如：嘲弄、謾，
    應僅成立刑法第三百零九條第一項之公然侮辱罪，惟公然侮辱罪亦須有侵害他人
    名譽之故意，否則尚難論以該罪，司法院院字第二一七九號解釋要旨及司法行政
    部研究臺（五）八研發字第一一五號函參照。
三、訊據被告甲○○固坦承於八十九年一月十八日前開業務過失致死案件審理時，曾
    當庭指摘自訴人「沒有良心」，惟堅決否認有何妨害名譽之犯行，並辯稱：伊係
    在另案被自訴人自訴業務過失致死，因自訴人一再告伊，致伊均須請假外出，且
    伊認為對照顧自訴人之母親已盡責，故於答辯一時脫口而出，並無詆毀自訴人名
    譽的意思等語，查本院依職權調閱本院八十八年度自字第二九二號刑事案件之卷
    宗及庭訊錄音帶，經當庭勘驗錄音帶結果並無自訴人所指之內容，而經提示前開
    刑事卷宗八十九年一月十九日訊問筆錄內容，自訴人亦稱其所指訴內容並未經記
    載於筆錄內（見本院八十九年三月十四日訊問筆錄），惟被告甲○○既供承於當
    日庭訊終結前於該案審判長訊之對案件有何意見時，確有指摘自訴人「沒有良心
    」之事，經核與自訴人所指事實相符，自堪該部分事實為真，則本件事實既已明
    確，自訴人另聲請本院將前開庭訊錄音帶送鑑定乙節，即無再予調查之必要。次
    查，被告甲○○既僅泛指自訴人「沒有良心」，而未指摘具體事實，且僅於案件
    審理時在法庭內為指摘，尚難認其有散布於眾之意圖，凡此均與前揭誹謗罪之構
    成要件有間。再按，因自衛、自辯、或保護合法之利益而以善意發表言論者不罰
    ，刑法第三百十一條第一款定有明文，經查，被告甲○○為台北市秀傳醫院安養
    中心之護士，自訴人之母何雪卿原係於前開安養中心就養，於八十七年一月十一
    日因病況危急送台北市榮民總醫院急救，於同年月十三日因肺炎合併販血性休克
    死亡，自訴人因認被告甲○○未對其母盡照護及醫療之責，始導致其母之死亡，
    乃自訴被告涉犯業務過失致死罪嫌等情，此有本院八十八年度自字第二九二號刑
    事判決附卷可參，則於該案審理時，被告甲○○為施行攻擊防禦方法，而當庭為
    防禦自己權利所作之辯白，應屬自衛、自辯及保護自身合法利益發表之言論，且
    被告於主觀上因認其已盡照護自訴人之母之職責，而對自訴人之興訟單純指摘「
    沒有良心」等語，尚難認有何侵害自訴人名譽之故意，且於客觀上亦難認已達到
    貶損他人名譽及尊嚴程度，參以首揭說明，即與公然侮辱罪之構成要件不符。此
    外，復查無其他積極證據足資證明被告甲○○有何妨害自訴人名譽之犯行，應屬
    不能證明其犯罪，自應為無罪之諭知。
據上論斷，應依刑事訴訟法第三百四十三條、第三百零一條第一項，判決如主文。
中      華      民      國    八十九    年      三      月    二十八    日
                                        臺灣臺北地方法院刑事第六庭
                                            法  官  林  欣  蓉
右正本證明與原本無異。
如不服本判決，應於判決送達後十日內，向本院提出上訴狀。
                                            書記官  吳  文  雄
中      華      民      國    八十九    年      三      月    三十      日


司法院資訊處製作；財團法人民間司法改革基金會備份。
